【裁判字號】    99,再易,23
【裁判日期】    991109
【裁判案由】    侵權行為損害賠償
【裁判全文】
臺灣高等法院臺南分院民事判決  99年度再易字第23號
再  審原告  乙○○
            甲○○
共      同
訴訟代理人  陳文彬  律師
再  審被告  臺灣電力股份有限公司
法定代理人  丙○○
訴訟代理人  楊博任  律師
上列當事人間請求侵權行為損害賠償事件，再審原告對於中華民
國99年8 月17日本院99年度上易字第89號確定判決，提起再審之
訴，本院於99年10月26日言詞辯論終結，判決如下：
    主  文
再審之訴駁回。
再審訴訟費用由再審原告連帶負擔。
    事實及理由
一、按再審之訴，應於30日之不變期間內提起；前項期間自判決
    確定時起算，判決於送達前確定者，自送達時起算；其再審
    之理由發生或知悉在後者，均自知悉時起算；民事訴訟法第
    500 條第1項、第2項，分別定有明文。經查本件再審原告係
    於民國（下同）99年8 月23日，收受本件原確定判決，此有
    送達證書附卷足稽，則再審原告於99年9月18 日提起本件再
    審之訴，並未逾30日之不變期間，應予准許，合先敘明。
二、再審原告主張：再審原告夫妻共同經營農產行生意，因生意
    上融通資金需要，以92年底購置之雲林縣北港鎮○○段1123
    地號土地，暨坐落其上同段258建號門牌北港鎮○○路62之7
    號房屋，向彰化銀行設定抵押貸款，由再審原告甲○○與彰
    化銀行簽訂「憑卡自動融資借款契約」（下稱系爭契約），
    再審原告乙○○擔任保證人，約定北港活儲存款帳號000000
    00000000號甲○○帳戶，為憑卡自動融資借款契約之帳戶，
    於新臺幣（下同）4,640,000 元之額度內得自由借款，並得
    隨時存款入該帳戶中清償借款，為此再審原告乙○○先後於
    下列時間，分別匯下列金額入再審原告甲○○之帳戶：96年
    l月22日匯入2,300,000元，96年6月27日匯入3,300,000元，
    97年1月22日匯入800,000元，97年2月15日匯入1,000,000元
    ，97年3月25日匯入700,000元，97年4月11日匯入2,000,000
    元，97年4月30日匯入230,000元，用以償還彰化銀行貸款，
    而非故意隱匿財產致侵害再審被告之權利，乃原確定判決未
    斟酌系爭契約，遽為再審原告不利之判決。爰依民事訴訟法
    第496條第1項第13款以發現未經斟酌之證物為由，提起本件
    再審之訴。並聲明求為判決：
    (一)原確定判決不利再審原告部分廢棄。
    (二)上列廢棄部分，再審被告之上訴駁回。
    (三)再審之訴及歷審之訴訟費用均由再審被告負擔。
三、再審被告則以：系爭契約係再審原告於另案臺灣雲林地方法
    院95年度重訴字第9號返還施工獎勵金事件，於95年5月16日
    判決敗訴後之95年9月5日所簽訂，且如再審原告所言，其夫
    妻於80至92年間已共同累積約3、4百萬之存款，加上自再審
    被告所領之補償金672萬餘元，總計約1,000餘萬元之資產，
    何須再與彰化銀行簽訂系爭契約借款，況再審原告10餘年來
    農產品買賣能累積3、4百萬之存款，亦應不至於大膽投資，
    致損失近千萬餘元，縱認再審原告乙○○於農產品買賣上受
    有損失，衡情再審原告甲○○亦無於斯時繼續購置不動產之
    理。尤以再審原告所辯款項係用於償還貸款，惟究係償還何
    筆不動產貸款？係北港鎮○○段1123地號土地、水林鄉○○
    段733地號土地、水林鄉○○段8地號土地、水林鄉○○段47
    7之3地號土地、或水林鄉○○路35號房屋？均未見再審原告
    舉證；且再審原告甲○○於前二審訴訟程序陳稱：「土地及
    房子總共貸款7、8百萬元。」，再審原告乙○○卻稱：「向
    銀行貸款460 多萬元，目前沒有還清，只是繳利息，本金都
    沒有還。」二人供述亦相互歧異，無法清楚說明貸款金額。
    足見再審原告於上揭返還施工獎勵金訴訟一審敗訴後，再與
    彰化銀行簽訂系爭契約，旨在透過再審原告甲○○名義繼續
    購買不動產，以規避強制執行。尤以系爭契約係再審原告於
    95年9月5日親自簽名蓋章，應無不知該證物存在之可能，已
    不符再審之要件，且再審原告未於前訴訟程序提出該證物，
    待本案確定後始行提出，顯係故意拖延執行等語，資為抗辯
    。並聲明求為判決：
    (一)再審原告之訴駁回。
    (二)再審訴訟費用由再審原告負擔。
四、按當事人發現未經斟酌之證物或得使用該證物者，但以如經
    斟酌可受較有利益之裁判者為限，得以再審之訴對於確定終
    局判決聲明不服，民事訴訟法第496條第1項第13款固定有明
    文；惟所謂當事人發見未經斟酌之證物或得使用該證物，係
    指在前訴訟程序不知有該證物，現始知之，或雖知有此而不
    能使用，現始得使用者而言；且以發現未經斟酌或得使用之
    證據為理由者，必以該證據若經斟酌可受較有利益之裁判者
    為限；最高法院分別著有29年上字第1005號、32年上字第12
    47、18年上字第710 號判例意旨足參。是以事實審言詞辯論
    終結前未存在之證物，或已存在並能利用而不提出，或已提
    出之證物，均不得據為本項之再審理由。至所謂「可受較有
    利益之裁判」，係指從證物本身作形式上觀察，足認再審原
    告可受較有利益之裁判者而言；如經斟酌仍不足動搖原確定
    判決之基礎者，自不得據為本款之再審理由；此乃為促使當
    事人在前訴訟程序事實審言詞辯論終結前，將已存在並已知
    悉而得提出之證物全部提出，以防止當事人於判決發生既判
    力後，濫行提起再審之訴，而維持確定裁判之安定性。
五、再審原告主張原確定判決有上揭再審事由，無非係以系爭契
    約影本2份為論據。惟查系爭契約早於95年9 月5日，即由再
    審原告分別簽名、蓋章擔任債務人及一般保證人，再審原告
    甲○○復於98年9月8日續約，既有再審原告提出之系爭契約
    影本2 份在卷足稽，且再審原告為系爭契約當事人，既能詳
    實陳述如何依系爭契約借款、還款等細節，而有如再審起訴
    狀第3至5頁所載，顯見該證物早於99年8月3日，原確定判決
    言詞辯論終結前即已存在，且再審原告並非不知該已存在之
    證物，亦非不能提出利用，並非所謂發現未經斟酌之證物，
    灼然明甚。乃再審原告於前訴訟程序，就該已存在能提出利
    用之證物，故不提出法院審酌，俟原判決確定後始提出主張
    係屬發現未經斟酌之證物或得使用該證物，揆之上揭判例，
    已難據為民事訴訟法第496條第1項第13款之再審理由。退而
    言之，縱認系爭契約係屬所謂發現未經斟酌之證物，然考原
    確定判決就再審原告所辯由再審原告乙○○匯入再審原告甲
    ○○於彰化銀行帳戶內之款項，係用於償還貸款，應屬自由
    處分財產行為乙節，已在該判決理由欄記載：「對照乙○○
    上開帳戶匯入甲○○上開帳戶之時間，乙○○於第一審判決
    後之96年1月22日、同年6月27日分別匯款2,300,000元、3,3
    00,000元入甲○○之帳戶，於第二審判決後之97年1 月22日
    、同年2月15日、同年3月25日、同年4月11日分別匯款800,0
    00元、1,000,000元（應係2,100,000元）、700,000元、2,0
    00,000萬元與甲○○，再於最高法院判決後之97年4 月30日
    匯款230,000萬元與甲○○，前後合計10,330,000元（應係1
    1,430,000 元），又有彰化銀行檢送之甲○○該帳戶交易明
    細資料、彰化銀行彰北港字第099號、160號函，及檢送之存
    摺存款交易明細查詢、存款憑條在卷可稽（見原審卷第 128
    、129、284、285、298、306、307、308、309頁），並為乙
    ○○、甲○○所不爭，乙○○、甲○○於系爭訴訟期間，且
    於第一審判決乙○○敗訴後，即有上開密集之鉅額款項匯出
    、匯入之行為。」、「稽之甲○○之上開帳戶，於乙○○96
    年1月22日、同年6月27日分別匯入2,300,000元、3,300,000
    元後，並未全數繳納貸款，除繳納小額之水、電費，及數十
    元至1 萬餘元不等之貸款利息外，並無與繳納貸款相關之款
    項支出情事（見原審卷第128至131頁）。而乙○○於本院審
    理中就其匯款予甲○○帳戶之用途，並未能明確陳述究係用
    於何筆貸款，復陳述「貸款半年繳納一次，是拿現金繳納貸
    款，不是以帳戶轉帳的。」等語（見本院卷第42、43頁），
    核與甲○○於本院陳稱：「（乙○○匯入之款項）有些是要
    繳納貸款，有些是做生意的錢，有些是家裡的開支等等。」
    、「（那一部分是要繳納貸款的）我記不清楚，陸陸續續的
    房子土地貸款。」等語（見本院卷第44頁）不符。再參酌甲
    ○○於本院陳稱：「土地及房子總共貸款7、8百萬元。」等
    語（見本院卷第44頁），而乙○○該段期間匯入之款項總計
    高達1,000 餘萬元，竟未能全數清償貸款，乙○○復又陳稱
    ：「向銀行貸款目前沒有還清，只是繳利息，本金都沒有還
    。」等語（見本院卷第43頁），則乙○○、甲○○所辯「款
    項用於償還貸款」云云，已無足採。」等語甚詳（見原確定
    判決第4、5頁）。顯見原確定判決已實質審酌系爭契約所涉
    及之上揭帳戶資金往來情形，並本於調查證據之結果，綜合
    全案辯論意旨，認再審原告乙○○先後匯款入再審原告甲○
    ○之帳戶後，除繳納貸款利息外，未能立證該匯款係用於何
    項理財方式，或用於與他人生意往來資金，乃該帳戶竟已無
    上揭款項，足證係再審原告夫妻故意隱匿財產，致侵害再審
    被告之權利，其認事用法尚無不當。再審原告所提系爭契約
    ，經本院對照上揭帳戶資金往來資料予以審酌，雖再審原告
    乙○○各該匯入再審原告甲○○帳戶之款項，均用以抵償再
    審原告甲○○原已透支之負債，然因再審原告甲○○所透支
    之負債，依帳戶資料顯示均係於再審原告乙○○匯入款項前
    ，即已現提或轉提或轉存巨額款項他用所致，實質上仍難解
    再審原告乙○○係於上揭返還施工獎勵金訴訟一審敗訴後，
    故與彰化銀行簽訂系爭契約，透過再審原告甲○○名義隱匿
    財產，以規避強制執行之合理懷疑，顯仍不足動搖原確定判
    決之基礎，而足認再審原告可受較有利益之裁判，亦不得據
    為本款之再審理由。
六、綜上所述，再審原告以原確定判決言詞辯論終結前已存在，
    且得使用而不使用之系爭契約，指摘原確定判決有民事訴訟
    法第496條第1項第13款發現未經斟酌證物之再審事由，提起
    本件再審之訴，為無理由，應予駁回。
七、又本件事證已臻明確，兩造其餘主張陳述及攻擊防禦方法，
    核與判決之結果不生影響，爰不逐一論述，附此敘明。
八、據上論結，本件再審原告之訴為無理由，應依民事訴訟法第
    505條、第449條第1項、第85條第2項，判決如主文。
中    華    民    國    99    年    11    月     9    日
                  民事第一庭  審判長法  官  林  永  茂
                                    法  官  高  明  發
                                    法  官  李  素  靖
上為正本係照原本作成。
不得上訴。
中    華    民    國    99    年    11    月    9     日
                                    書記官  謝  素  嬿

司法院資訊處製作；財團法人民間司法改革基金會備份。
